【裁判字號】    92,台上,1660
【裁判日期】    920731
【裁判案由】    給付違約金
【裁判全文】
最高法院民事判決                              九十二年度台上字第一六六○號
    上  訴  人  裕龍建設股份有限公司
    法定代理人  陳允恭
    訴訟代理人  王志哲律師
    被 上訴 人  壬  ○
                丑○○
                辛○○
                丁○○
                子○○
                寅○○
                己○○
                庚○○
                戊○○
                癸○○
                丙○○
                甲○○
                乙○○
    共      同
    訴訟代理人  楊嘉中律師
右當事人間請求給付違約金事件，上訴人對於中華民國九十年八月七日台灣高等法院
第二審判決（八十八年度上字第一六○六號），提起上訴，本院判決如左：
    主  文
原判決除假執行部分外廢棄，發回台灣高等法院。
    理  由
本件上訴人主張：被上訴人壬○、丑○○、辛○○、丁○○、子○○、寅○○、己○
○（下稱壬○等七人）、第一審共同被告徐達吉及被上訴人癸○○、乙○○、庚○○
、丙○○、甲○○、戊○○（下稱癸○○等六人）之被繼承人徐文鎮與訴外人晟軒建
設有限公司（下稱晟軒公司）訂有合建契約，在被上訴人及訴外人徐文鎮所有坐落台
北縣永和市○○段三六一、三六四地號土地（下稱系爭土地）上興建房屋，嗣因系爭
土地遭人查封，被上訴人與晟軒公司均無力解決，乃請求伊協助，為此三方於民國八
十五年二月十六日訂立協議書，由伊協助代墊撤銷假扣押之提存金，並由伊依原合建
契約之條件與被上訴人重訂合建契約，繼續完成合建事宜。於同年五月十四日雙方又
補訂協議書（此時因徐文鎮死亡，乃改由被上訴人癸○○等六人簽署協議）明定「若
本土地無法取得建築融資，甲方（即上訴人）願自行出資興建，則丙方（即地主）願
無條件提供土地設定第二順位之本金最高限額新台幣（下同）二億二千五百萬元抵押
權於甲方或其指定之第三人，以資擔保。」，並於同年九月二十五日以系爭土地設定
最高限額二億二千五百萬元之抵押權予伊，由壬○等七人、癸○○等六人共十三人為
義務人兼連帶債務人，雙方並於抵押權設定契約書中明文約定：「一本抵押權係義務
人兼連帶債務人與權利人於八十五年二月十六日所訂協議書中，任何違約事項而須賠
償之本金及違約金之擔保，違約金則以本金每萬元每日二十元計算。二本抵押標的若
遭假扣押，假處分或其它強制執行事項即屬違約，權利人得即行請求損害賠償。三義
務人兼連帶債務人違約時，應以台北縣政府工務局建造執照八十三永建字第二八七號
建築執照上所載工程造價之百分之三百（即三倍）為損害賠償予權利人數額。」。詎
伊依約興建房屋完成至第十一樓部分時，被上訴人竟違反雙方約定，未妥善處理所欠
台新銀行之債務，致系爭土地遭該銀行予以聲請強制執行查封，依約被上訴人應按工
程造價一億一千一百八十萬二千六百八十元之三倍即三億三千五百四十萬八千零四十
元之數額作為懲罰性違約金賠償予伊，為此伊先請求被上訴人連帶給付五千萬元，其
餘保留請求權等情，求為命被上訴人連帶給付五千萬元及自起訴狀繕本送達之日起算
之法定遲延利息之判決（第一審判命被上訴人連帶給付上訴人四百五十七萬九千四百
四十八元及自八十七年三月二十五日起算之法定遲延利息，並駁回上訴人其餘之訴。
上訴人就其敗訴部分，未據其聲明不服；被上訴人就其敗訴部分，上訴第二審。原審
將第一審所為上訴人勝訴部分判決廢棄，改判駁回該部分上訴人在第一審之訴，上訴
人就其敗訴部分，聲明不服，上訴第三審。上訴人另請求被上訴人壬○等七人及第一
審共同被告徐達吉、許月嬌連帶給付七百七十萬元及其法定遲延利息部分，業經第一
審判決上訴人敗訴確定）。
被上訴人則以：依八十五年二月十六日、同年五月十四日協議書之約定，上訴人已概
括承受地主於八十一年三月九日合建契約之權利義務。八十五年九月二十五日抵押權
設定書之「其他約定事項」係上訴人所偽造。又依八十五年五月十四日之協議書第三
條約定，晟軒公司未能繳納利息予台新銀行時，上訴人同意代為繳納，因上訴人違約
僅代繳至八十五年十二月二十九日之利息，且未辦理原晟軒公司與台新銀行間建築融
資契約之換約或展期，致台新銀行聲請強制執行實施查封系爭土地，嗣經伊與該銀行
達成協議，台新銀行於同年七月十四日撤回執行，並由伊自八十六年一月起代晟軒公
司繳付利息。系爭合建契約並未解除，亦無給付不能之情形，上訴人之損害賠償性違
約金請求權當不存在，且縱系爭土地被查封斷無不能施工之情形，亦無損害可言等語
，資為抗辯。
原審將第一審所為上訴人勝訴部分判決廢棄，改判駁回該部分上訴人在第一審之訴，
係以：上訴人主張之事實，固提出八十五年二月十六日及同年五月十四日協議書、台
北縣工務局建造執照、土地登記簿謄本等件為證，惟被上訴人以上開情詞置辯，經查
被上訴人對該抵押權設定契約書上渠等印章之真正並不爭執，參酌被上訴人對於上訴
人依該抵押權聲請拍賣抵押物之裁定，提出抗告，並不否認該抵押權設定契約書上之
其他約定事項，反而引用該其他約定事項，陳述抗告理由；另被上訴人以上訴人涉犯
偽造文書罪嫌向台灣板橋地方法院檢察署提起刑事告訴，亦經該署處分不起訴，有該
署八十六年度偵字第一二八三九號不起訴處分書可稽。被上訴人雖舉證人許天賜證稱
訂約時抵押權設定書上之日期是空白的，並無其他約定事項之記載等語，然其為被上
訴人丑○○之子，其證詞恐有偏頗之虞，難以採信。則尚難僅憑立約日期及其它約定
事項係手寫，而認係偽造。是上訴人主張兩造於抵押權設定契約約定上開事項，堪信
為真實。又依八十五年二月十六日三方協議書所載內容觀之，係由兩造約定新的合建
契約，僅該合建契約之內容，仍沿用被上訴人與晟軒公司於八十一年三月九日所訂立
之原契約內容而已，有異於合意為債權移轉或債務承擔。被上訴人雖抗辯稱起造人名
義已變更、上訴人承諾代晟軒公司向台新銀行繳納利息及晟軒公司將原被上訴人徐達
吉（已撤回上訴）之土地移轉予上訴人指定之人林永祥等語，但此係基於兩造及晟軒
公司於八十五年二月十六日三方協議及兩造於同年五月十四日協議之事項為履行之結
果，並非可據此推論上訴人已同意承受被上訴人與晟軒公司於八十一年三月九日簽訂
之合建契約，更不能推論上訴人同意承受晟軒公司與台新銀行間原來之建築融資貸款
契約。又上訴人已依八十五年五月十四日之協議，代晟軒公司向台新銀行繳納原建築
融資貸款利息，業據其提出收據及匯款可稽，且經證人即原台新銀行承辦融資貸款契
約之職員易繼文於第一審證述「八十五年三月裕龍公司開始代繳利息，……，代繳息
部份含前積欠及後來的利息，並且繳息未中斷……，一直代繳利息到八十五年十二月
份（這是到期前之繳息），到八十六年三月份也有繳利息（到期日後之繳息）」等語
，被上訴人亦自承上訴人曾代繳至八十五年十二月二十九日之利息，則上訴人就其承
諾代晟軒公司繳納利息部分，堪認已依約履行，且配合辦理原晟軒公司與台新銀行間
融資貸款契約之展期（還款期限為八十五年十二月三十一日）。依證人易繼文證述，
上開契約之展期之所以未能完成，係因地主中之被上訴人辛○○、子○○未配合辦理
所致。另據台新銀行函稱係以借款已屆清償期，未為清償為由，提出聲請強制執行。
綜上所述，系爭土地被查封並非可歸責於上訴人。上開抵押權設定契約書其他約定事
項第三點既載明約定義務人兼連帶債務人違約時，應以台北縣政府工務局建造執照八
十三永建字第二八七號建築執照上所載工程造價之百分之三百（即三倍）為「損害賠
償」予權利人之數額，則其違約金之性質，應屬損害賠償總額預定。查系爭土地於八
十六年四月二十二日被假扣押查封，至同年七月十四日撤回執行，上訴人自承假扣押
並無礙繼續興建，尚難認系爭土地被假扣押與上訴人之停工有何因果關係，致上訴人
有何損害發生，上訴人雖又主張因被上訴人與銀行間假扣押沒解決，使其不敢再將資
金繼續投入而不得不停建，致其受有嚴重損害云云，惟此係其個人認知問題，難認其
停工與土地之被假扣押有相當因果關係。況上訴人自承其興建系爭大樓，並未向外借
款，此外復未舉證證明其確受有損害，則其請求被上訴人連帶賠償其損害，即屬無據
，不應准許等詞，為其判斷之基礎。
按民法第二百六十五條規定之不安抗辯權，於他方之財產於訂約後顯形減少，有難於
為對待給付之虞時即得主張之。查本件被上訴人提供系爭土地與上訴人興建房屋，兩
造約定若系爭土地無法取得建築融資，上訴人自行出資興建，被上訴人（即地主）願
無條件提供土地設定第二順位之本金最高限額二億二千五百萬元抵押權於上訴人或其
指定之第三人，以資擔保，並於八十五年九月二十五日以系爭土地設定最高限額二億
二千五百萬元之抵押權予上訴人，由被上訴人為義務人兼連帶債務人，雙方並於抵押
權設定契約約定：「……二本抵押標的若遭假扣押，假處分或其它強制執行事項即屬
違約，權利人得即行請求損害賠償。三義務人兼連帶債務人違約時，應以台北縣政府
工務局建造執照八十三永建字第二八七號建築執照上所載工程造價之百分之三百（即
三倍）為損害賠償予權利人數額。」，詎上訴人依約興建房屋完成至第十一樓部分時
，被上訴人竟違反雙方約定，未妥善處理所欠台新銀行之債務，致該銀行聲請強制執
行查封系爭土地等情，為原審確定之事實。則上訴人謂伊自資興建所付出之資金甚為
龐大，雖台新銀行暫時撤回執行，但被上訴人借貸到期未清償之事實絲毫未變，系爭
土地處於受強制執行之際，隨時有被查封拍賣之危險，伊繼續興建，只是增加損失而
已；即使整棟大樓完工，只要系爭土地借貸到期清償問題未解決，充其量伊損害逾大
而已，況且台新銀行查封後，被上訴人不承認違約之事實，甚而指責伊違約，嗣後竟
委託律師發函向伊為終止合建契約之意思表示，於此情形下，伊如何還能自資繼續興
建？衡情酌理，伊當可適用或類推適用民法第二百六十五條之規定，行使不安抗辯權
，停止興建，停止損害繼續擴大云云（見原審卷二○六頁）。倘所言非虛，上訴人似
得行使不安抗辯權。而被上訴人所提供之土地被假扣押，上訴人行使不安抗辯權，其
停止興建，能否謂與系爭土地被假扣押（即被上訴人之違約）間無相當因果關係？頗
滋疑義。原審未詳查究明，遽以上開理由，為不利於上訴人之認定，即有未合。又查
，上訴人主張其興建系爭大樓，原打算辦理建築融資，適當時伊有一筆資金，原預備
於汐止市購地建屋使用，乃保留該筆資金先用於興建系爭大樓，伊興建系爭大樓係使
用自有資金，並未向銀行貸款。又原預備於汐止市購地建屋之資金，既已挪用至系爭
大樓之興建，故於汐止市購地建屋所需之資金，即不得不向銀行辦理融資貸款云云，
並提出新竹國際商業銀行九十年一月二十日竹商銀授管字第○九○○○五八四號函乙
件為證（見原審卷二三○、一六○、一六一頁），果爾，則上訴人興建系爭大樓已投
入巨額資金，被上訴人所提供之土地被假扣押，因而停止興建未能如期完工，能否謂
其未向外借款即認未受有損害？亦非無研求之餘地。上訴論旨，執以指摘原判決不當
，求予廢棄，非無理由。
據上論結，本件上訴為有理由，依民事訴訟法第四百七十七條第一項、第四百七十八
條第一項，判決如主文。
中      華      民      國    九十二    年      七      月    三十一    日
                              最高法院民事第二庭
                                  審判長法官  曾  桂  香
                                        法官  劉  延  村
                                        法官  劉  福  聲
                                        法官  黃  秀  得
                                        法官  李  彥  文
      右正本證明與原本無異
                                              書  記  官
中      華      民      國    九十二    年      八      月     十二     日


司法院資訊處製作；財團法人民間司法改革基金會備份。
